臺灣高雄地方法院刑事判決　　　　　　　　　　　　　九十三年度易字第八二五號
　　公　訴　人　臺灣高雄地方法院檢察署檢察官
　　被　　　告　丙○○
右列被告因詐欺案件，經檢察官提起公訴（九十三年度偵字第六０三二號、第六五二
０號），本院合議庭裁定由受命法官獨任進行簡式審判程序，判決如左：
    主  文
丙○○幫助意圖為自己不法之所有，以詐術使人將本人之物交付為常業，累犯，處有
期徒刑壹年。犯罪所得財物新臺幣貳仟伍佰元沒收，如全部或一部不能沒收時，以其
財產抵償之。
    事  實
一、丙○○曾於民國八十二年、八十三年間因違反麻醉藥品管理條例、妨害自由等案
    件，分別經臺灣臺北地方法院以八十三年度訴字第四一五號刑事判決判處有期徒
    刑五年六月、五月，應執行有期徒刑五年八月確定；經臺灣板橋地方法院以八十
    三年度訴字第二二七八號刑事判決判處有期徒刑一年，經上訴由臺灣高等法院駁
    回上訴確定，而應執行有期徒刑六年六月確定，並於八十七年六月一日經縮短刑
    期假釋出監並付保護管束，復於假釋保護管束期間，於八十八年間因違反毒品危
    害防制條例案件案件，經臺灣臺中地方法院以八十八年度易字第二四五四號刑事
    判決判處有期徒刑八月，經上訴至臺灣高等法院臺中分院以八十九年度上易字第
    六九號駁回上訴確定，並經撤銷假釋，應執行殘刑有期徒刑二年三月十一日，而
    接續執行，於九十二年六月三十日縮短刑期執行完畢。其因經濟狀況不佳，於九
    十二年十一月十九日，看見自由時報分類廣告欄內，由真實姓名、年籍均不詳之
    成年人刊載之借款廣告，雖預見提供自己郵局帳戶存摺、提款卡及密碼，供真實
    姓名、年籍均不詳之成年男子使用，可能遭利用於掩飾或隱匿該真實姓名、年籍
    均不詳之成年男子犯常業詐欺罪所得財物，竟仍基於幫助該真實姓名、年籍均不
    詳之成年男子實施常業詐欺及為該真實姓名、年籍均不詳之成年男子掩飾常業詐
    欺犯罪所得財物亦不違背其本意之不確定故意，以電話聯絡該真實姓名、年籍均
    不詳之成年男子後，於九十二年十一月二十日下午一時三十分，在位於高雄縣鳳
    山市○○路保羅飯店對面之超商處，將其前於九十二年八月十二日至位於高雄縣
    鳳山市○○路一六六號中華郵政股份有限公司鎮北郵局（下稱鎮北郵局）申辦局
    號0000000號、帳號0000000號帳戶存摺、提款卡及密碼，以新臺
    幣（下同）二千五百元之代價，交予真實姓名、年籍均不詳成年男子後，提供予
    自稱甲○○之友人「小慧」、自稱陳淑貞之友人「芳甄」及自稱丁○○之友人「
    陳妙蓮」而真實姓名、年籍均不詳之成年女子組成之詐財集團使用。嗣該自稱甲○○之友人「小慧」、自稱陳淑貞之友人「芳甄」及自稱丁○○之友人「陳妙蓮
    」而真實姓名、年籍均不詳之成年女子以反覆同種類之詐欺行為為目的之社會活
    動之職業性犯罪，利用丙○○所提供之前開鎮北郵局帳戶，分別(一)於九十二年十
    一月二十四日下午二時三十分以電話佯稱為甲○○之友人「小慧」，因生病需要
    借款一萬元，並應匯款至其指定之前揭丙○○郵局帳戶之方式，供該自稱甲○○
    之友人「小慧」而真實姓名、年籍均不詳之成年女子領取借款，誘使不知有詐之
    甲○○因而陷於錯誤，於同日下午三時十九分，至臺北市○○區○○路臺北松江
    郵局，依該自稱甲○○之友人「小慧」而真實姓名、年籍均不詳之成年女子指示
    匯出一萬元至丙○○前揭鎮北郵局帳戶；(二)於九十二年十一月二十五日上午十時
    ，以電話佯稱為陳淑貞友人「芳甄」，因友人開刀亟需醫藥費二萬元，並以自動
    提款機轉匯至其指定之丙○○前揭帳戶之方式，供自稱陳淑貞之友人「芳甄」而
    真實姓名、年籍均不詳之成年女子領取使用，誘使不知有詐之陳淑貞因而陷於錯
    誤，於同日下午五時五十六分，至位於臺北市○○路二七五號ＳＥＶＥＮ—ＥＬ
    ＥＶＥＮ超商內之中國信託商業銀行自動提款機，依該自稱陳淑貞之友人「芳甄
    」而真實姓名、年籍均不詳之成年女子指示匯出二萬元至丙○○前揭鎮北郵局帳
    戶；(三)於九十二年十一月二十五日中午十二時四十五分，以電話佯稱為丁○○友
    人「陳妙蓮」，因需資金二萬元週轉，並以自動提款機轉匯至其指定之丙○○前
    揭帳戶之方式，供自稱丁○○友人「陳妙蓮」而真實姓名、年籍均不詳之成年女
    子領取使用，誘使不知有詐之丁○○因而陷於錯誤，於同日下午一時一分，至位
    於臺北市○○○路國泰世華銀行自動提款機，依該自稱丁○○友人「陳妙蓮」而
    真實姓名、年籍均不詳之成年女子指示匯出二萬元至丙○○前揭鎮北郵局帳戶，
    嗣由該自稱甲○○之友人「小慧」、自稱陳淑貞之友人「芳甄」及自稱丁○○之
    友人「陳妙蓮」而真實姓名、年籍均不詳之成年女子至自動提款機領取詐得之款
    項，獲取不法利益，惟甲○○、陳淑貞、丁○○於匯款後，分別向其友人陳曉慧
    、胡芳甄、陳妙蓮查證後，始知受騙。
二、案經甲○○訴由高雄縣警察局報請臺灣高雄地方法院檢察署檢察官偵查起訴。
    理  由
一、本案被告丙○○所犯係死刑、無期徒刑、最輕本刑為三年以上有期徒刑以外之罪
    ，其於準備程序就前揭被訴事實為有罪之陳述，經受命法官告知簡式審判程序之
    旨，並聽取其與公訴人之意見後，本院認無不得或不宜改依簡式審判程序進行之
    處，爰依刑事訴訟法第二百七十三條之一第一項、第二百八十四條之一，裁定本
    件由受命法官獨任進行簡式審判程序，合先敘明。
二、右揭事實，訊據被告於本院審理中坦承不諱，惟辯稱系爭郵局帳戶存摺、提款卡
    及密碼，係因其向真實姓名、年籍均不詳之成年男子借款二千五百元，而抵押予
    該真實姓名、年籍均不詳之成年男子，其尚未收受借款二千五百元等語。經查：
  (一)告訴人甲○○、被害人陳淑貞、丁○○分別係經自稱甲○○之友人「小慧」、自
    稱陳淑貞之友人「芳甄」及自稱丁○○之友人「陳妙蓮」而真實姓名、年籍均不
    詳之成年女子施用詐術後，各依指示匯款一萬元、二萬元、二萬元至被告在鎮北
    郵局開立之帳戶等情，業經上揭告訴人、被害人分別於警訊中指述甚詳，並有郵
    政國內匯款執據、國泰世華銀行客戶交易明細表、中國信託銀行客戶交易明細表
    影本各一紙、鎮北郵局九十三年一月十七日客戶歷史交易清單、鳳山郵局九十三
    年七月二十六日鳳營字第九三五０六０三００二０號函檢附客戶基本查詢資料及
    查詢金融卡及變更資料各一紙附卷可稽。
  (二)被告向鎮北郵局申請且領取系爭帳戶存摺、提款卡及密碼等情，此有鳳山郵局九
    十三年七月二十六日鳳營字第九三五０六０三００二０號函一紙在卷可查，縱認
    被告向他人借款欲以上揭物品為抵押等情為真實，然衡諸一般常情，借款之擔保
    物品本身需有一定之社會交易價值，否則即喪失擔保之作用，而任何人均可辦理
    郵局帳戶存摺使用，如無正當理由，實無於借款予他人時，要求以他人郵局存摺
    、提款卡、密碼為擔保借款抵押之理，況被告交付予真實姓名、年籍均不詳之成
    年男子時上揭郵局存摺內，僅有三十九元，並無其他鉅額現金等情，業經被告於
    本院審理中陳明，並有客戶交易清單一紙附卷可參，是被告前揭郵局帳戶存摺、
    提款卡、密碼既無相當財產價值，則借款人要求被告提供前揭郵局帳戶為借款擔
    保，顯與常情不符；且被告既已交付前揭郵局帳戶存摺、提款卡、密碼，則該真
    實姓名、年籍均不詳之成年男子亦應已將被告出售帳戶之價金同時交予被告收受
    ，否則被告若未取得出售價金，竟任由該真實姓名、年籍均不詳之成年男子取走
    前揭郵局帳戶存摺、提款卡、密碼，未加以催討，亦均與常情有違。是被告上揭
    所辯，顯與一般社會事理常情未符，應係臨訟卸責之詞不足採信，故被告應係將
    系爭郵局帳戶存摺、提款卡、密碼出售予該真實姓名、年籍均不詳之成年男子且
    已收受出售帳戶價金二千五百元，足堪認定。
  (三)按刑法上所謂「常業」，指反覆以同種類行為為目的之社會活動之職業性犯罪而
    言，至於犯罪所得之多寡，是否恃此犯罪為唯一之謀生職業，則非所問，縱令兼
    有其他職業，仍無礙於該常業犯罪之成立；且常業犯既係賴某種犯罪為生，當然
    屬非法營業，縱令其營業可能隨時因遭取締或查獲而停業，不能視為正業，自不
    能因此即認其非常業犯（最高法院八十五年臺上字第五一０號判例、八十八年度
    臺上字第二九一六號判決要旨參照）。該真實姓名、年籍均不詳之成年男子、自
    稱甲○○之友人「小慧」、自稱陳淑貞之友人「芳甄」及自稱丁○○之友人「陳
    妙蓮」而真實姓名、年籍均不詳之成年女子利用收購他人帳戶，連續於九十二年
    十一月二十四日下午二時三十分、同年月二十五日上午十時、同年月二十五日中
    午十二時四十五分，以電話連續詐騙他人，顯有使不特定民眾受騙之故意，足見
    其等係以反覆同種類之行為為目的之社會活動，則自此一詐欺方法獲取犯罪所得
    之情狀觀之，該自稱甲○○之友人「小慧」、自稱陳淑貞之友人「芳甄」及自稱
    丁○○之友人「陳妙蓮」而真實姓名、年籍均不詳之成年女子等人，係意圖為自
    己不法之所有，以詐術使人將本人之物交付為常業無疑，其從事詐財之不法行為
    ，自係恃此為生，應係犯常業詐欺罪。
  (四)又自政府開放金融業申請設立後，金融機構大量增加，一般人申請存款帳戶極為
    容易且便利。是以除非活期存款帳戶使用人欲將帳戶充作犯罪之用，否則一般人
    正常使用以自己名義申辦之存款帳戶即可，並無使用他人帳戶之必要。況近來新
    聞媒體，對於不肖犯罪集團常大量收購或使用他人存款帳戶後，再持以供作犯罪
    使用，藉此逃避檢警查緝之情事，亦多所報導；又一般人亦均有妥為保管及防止
    他人任意使用存摺、提款卡及密碼之認識，縱特殊情況偶需交付他人使用，亦必
    深入瞭解用途及合理性，始予提供，且該等專有物品如落入不明人士手中，而未
    加以闡明正常用途，極易被利用為與財產有關之犯罪工具，此為吾人依一般生活
    認知所易於體察之常識，而對於非有正當理由，竟徵求他人提供帳戶者，客觀上
    可預見其目的，係供為某筆資金之存入，後再行領出之用，且該筆資金之存入及
    提領過程係有意隱瞞其流程及行為人身分曝光之用意，一般人本於一般認知能力
    均易於瞭解，況被告於本院審理中自承學歷為高中畢業，擔任大樓管理員，且申
    請郵局帳戶使用，是被告係為具有相當社會經驗及識別能力之人，則被告就該郵
    局存款帳戶之申請使用細節，不可能諉為不知，且可預見郵局帳戶存摺、提款卡
    、密碼提供他人使用將幫助他人實施犯罪，仍將其郵局帳戶存摺、提款卡、密碼
    交付該真實姓名、年籍均不詳之成年男子使用，顯預見縱有人以其郵局帳戶實施
    常業詐欺犯罪及以該帳戶掩飾重大犯罪所得財物，避免遭查獲等情，亦不違背其
    本意至明。
  (五)綜上所述，被告出售鎮北郵局帳戶予該真實姓名、年籍均不詳之成年男子，幫助
    彼等遂行常業詐欺犯罪，又為彼等掩飾該重大犯罪所得財物等犯行，事證至為明
    確，被告事後辯稱提供系爭郵局存摺、提款卡、密碼以為借款抵押擔保，且未受
    借款等語，無非卸責之詞，不足採信，本案事證明確，被告犯行堪予認定。
三、按洗錢防制法第二條規定本法所稱洗錢，係指下列行為：一掩飾或隱匿因自己重
    大犯罪所得財物或財產上利益者。二掩飾、收受、搬運、寄藏、故買或牙保他人
    因重大犯罪所得財物或財產上利益者。而該法所稱因犯罪所得財物或財產上利益
    ，係指(一)因犯罪直接取得之財物或財產上利益；(二)因犯罪取得之報酬等，洗錢防
    制法第四條第一、二款分別定有明文。另按刑法第三百四十條之罪，屬洗錢防制
    法所稱重大犯罪，洗錢防制法第三條第一項第五款亦有規定。則被告基於不確定
    故意提供前開帳戶存摺、提款卡及密碼供前開真實姓名、年籍均不詳之成年人，
    向告訴人甲○○、被害人陳淑貞、丁○○詐騙金錢後，再提出之行為，堪認係前
    開所稱掩飾或隱匿因他人重大犯罪所得財物或財產上利益之行為，是被告前開行
    為，自與洗錢防制法第九條第二項之洗錢罪該當。
四、前揭真實姓名、年籍均不詳成年男子、自稱甲○○之友人「小慧」、自稱陳淑貞
    之友人「芳甄」及自稱丁○○之友人「陳妙蓮」而真實姓名、年籍均不詳之成年
    女子組成詐騙集團，基於為自己不法所有之犯意，施用詐術，使告訴人甲○○、
    被害人陳淑貞、丁○○陷於錯誤，而將本人之財物交付為常業，其所為係犯刑法
    第三百四十條之常業詐欺取財罪。被告既預見交付前揭郵局帳戶存摺、提款卡、
    密碼予該真實姓名、年籍均不詳之成年男子後，可能供為常業詐欺犯罪被害人匯
    款之用，並作為掩飾或隱匿自稱甲○○之友人「小慧」、自稱陳淑貞之友人「芳
    甄」及自稱丁○○之友人「陳妙蓮」而真實姓名、年籍均不詳之成年女子犯罪所
    得款項之用，而該真實姓名、年籍均不詳之成年男子嗣後將被告前揭郵局帳戶存
    摺、提款卡、密碼交由自稱甲○○之友人「小慧」、自稱陳淑貞之友人「芳甄」
    及自稱丁○○之友人「陳妙蓮」而真實姓名、年籍均不詳之成年女子利用該帳戶
    ，實施常業詐欺犯罪，並藉該帳戶掩飾犯罪所得款項，又不違背被告本意，是核
    被告所為，係犯刑法第三百四十條之幫助常業詐欺罪及洗錢防制法第二條第
    一款之掩飾或隱匿因他人重大犯罪（常業詐欺罪）所得財物之洗錢罪，而依同法
    第九條第二項處罰。又檢察官起訴之事實，係以刑法第三十條第一項、第三百三
    十九條第一項之規定起訴，惟經公訴人已於本院審理時變更為洗錢防制法第九條
    第二項洗錢罪與幫助前開詐欺集團成員等犯刑法第三百四十條之常業詐欺罪，自
    無庸變更法條，附此敘明。
五、而刑法關於正犯、從犯之區別，本院所採見解，係以其主觀之犯意及客觀之犯行
    為標準，凡以自己犯罪之意思而參與犯罪，無論其所參與者是否犯罪構成要件之
    行為，皆為正犯，其以幫助他人犯罪之意思而參與犯罪，其所參與者，苟係犯罪
    構成要件之行為，亦為正犯，必以幫助他人犯罪之意思而參與犯罪，其所參與者
    又為犯罪構成要件以外之行為，始為從犯（最高法院二十五年上字第二二五三號
    判例要旨參照）。本案被告顯係以幫助他人為常業詐欺犯行之意思，其所參與者
    僅係提供前開存摺、提款卡及密碼等資料，亦即參與常業詐欺犯罪構成要件以外
    之行為，依前開說明，應為常業詐欺之幫助犯；至被告提供帳戶供掩飾或隱匿他
    人重大犯罪所得財物或財產上利益之洗錢行為，因係從事犯罪構成要件之行為，
    自屬正犯。另按一行為而觸犯數罪名，或犯一罪而其方法或結果之行為犯他罪名
    者，從一重處斷，為刑法第五十五條所明定。是以一行為而觸犯構成要件相同或
    不同之數罪名者，為刑法第五十五條前段之想像競合犯，如係數行為，其中目的
    行為犯一罪而其方法或結果行為犯他罪名者，則為同條後段之牽連犯（最高法院
    九十一年度臺上字第二五四五號判決要旨參照）。被告上揭所為係以一行為而觸
    犯洗錢防制法第九條第二項洗錢罪與幫助前開詐欺集團成員等犯刑法第三百四十
    條之常業詐欺罪二罪間，應依刑法第五十五條前段之想像競合犯規定，應從較重
    之幫助常業詐欺罪處斷。另查，被告曾於八十二年、八十三年間因違反麻醉藥品
    管理條例、妨害自由等案件，分別經臺灣臺北地方法院以八十三年度訴字第四一
    五號刑事判決判處有期徒刑五年六月、五月，應執行有期徒刑五年八月確定；經
    臺灣板橋地方法院以八十三年度訴字第二二七八號刑事判決判處有期徒刑一年，
    經上訴由臺灣高等法院駁回上訴確定，而應執行有期徒刑六年六月確定，並於八
    十七年六月一日經縮短刑期假釋出監並付保護管束，復於假釋保護管束期間，於
    八十八年間因違反毒品危害防制條例案件案件，經臺灣臺中地方法院以八十八年
    度易字第二四五四號刑事判決判處有期徒刑八月，經上訴至臺灣高等法院臺中分
    院以八十九年度上易字第六九號駁回上訴確定，並經撤銷假釋，應執行殘刑有期
    徒刑二年三月十一日，而接續執行，於九十二年六月三十日縮短刑期執行完畢，
    此有臺灣高等法院被告全國前案紀錄表、本院被告院內索引卡紀錄表、臺灣高雄
    地方法院檢察署刑案資料查註紀錄表各一份在卷可查，其於五年內再犯有期徒刑
    以上之本罪，為累犯，依刑法第四十七條之規定加重其刑。又被告係幫助他人犯
    罪，爰依刑法第三十條第二項規定先加後減之。爰審酌被告明知目前社會上以各
    種方式詐財之惡質歪風猖獗，令人防不勝防，復加以詐財者多借用人頭帳戶致警
    方追緝困難，詐欺事件層出不窮，手法日益翻新，竟甘願淪為提供自己之金融帳
    戶，以供他人逃避犯罪之查緝，嚴重破壞社會治安及有礙金融交易秩序，助長犯
    罪歪風，並增加追緝犯罪之困難，幫助詐欺所得財物合計五萬元，造成上揭告訴
    人、被害人等人損失不貲，惟被告僅一時貪圖小利而誤觸法網，且於犯後坦承犯
    行，態度良好等一切情狀，量處如主文所示之刑，以資懲儆。
六、另被告出售上開系爭帳戶存摺、提款卡及密碼所得之二千五百元係犯洗錢罪所得
    之財物，依洗錢防制法第十二條第一項規定宣告沒收之，如全部或一部不能沒收
    時，以其財產抵償之；至被告雖因提供上開存摺、提款卡及密碼，為人洗錢，致
    告訴人甲○○、被害人陳淑貞、丁○○合計匯款五萬元，然被告本人並未取得他
    人重大犯罪（常業詐欺罪）之財物，業據被告供述甚明，且亦無其他積極證據認
    定係被告所得財物，應為被告有利之認定，爰不另依洗錢防制法第十二條第一項
    規定，宣告發還、沒收之；至被告交付予該真實姓名、年籍均不詳之成年男子之
    前開鎮北郵局存摺一本（含提款卡及密碼），雖係供犯罪所用之物，然既已交付
    該真實姓名、年籍均不詳之成年男子使用，顯已移轉其所有權予前揭該成年人，
    而非被告所有，且均非違禁物，亦別無證據足資證明係屬應沒收之物，爰不另宣
    告沒收。況查所謂幫助犯係指就他人之犯罪加以助力，使其易於實施之積極的或
    消極的行為而言。其犯罪態樣與實施犯罪之正犯有異，其所處罰者，乃其提供助
    力之行為本身，而非正犯實施犯罪之行為。因此幫助犯不適用責任共同之原則，
    對正犯所有供犯罪所用或因犯罪所得之物，勿庸併為沒收之宣告（最高法院八十
    八年度臺上字第六二三四號判決參照），是該鎮北郵局之存摺（提款卡及密碼）
    雖係該真實姓名、年籍均不詳成年男子、自稱甲○○之友人「小慧」、自稱陳淑
    貞之友人「芳甄」及自稱丁○○之友人「陳妙蓮」而真實姓名、年籍均不詳之成
    年女子組成之詐財集團所有供犯罪所用之物，對於幫助犯之被告，自毋庸宣告沒
    收，附此敘明。
據上論斷，應依刑事訴訟法第二百七十三條之一、第二百九十九條第一項前段，洗錢
防制法第九條第二項、第十二條第一項，刑法第十一條、第三十條第二項、第三百四
十條、第五十五條，罰金罰鍰提高標準條例第一條前段，判決如主文。
本案經檢察官乙○○到庭執行職務。
中      華      民      國    九十三    年      十      月    二十九    日
                                  臺灣高雄地方法院刑事庭
                                      法  官    唐中興
右為正本，係照原本作成，證明與原本無異。
如不服本判決，應於送達後十日內，向本院提出上訴狀。
                                      書記官    陳掌珠
中      華      民      國    九十三    年      十      月    二十九    日
附錄本判決論罪之法條全文：
洗錢防制法第九條
犯第二條第一款之罪者，處五年以下有期徒刑，得併科新臺幣三百萬元以下罰金。
犯第二條第二款之罪者，處七年以下有期徒刑，得併科新臺幣五百萬元以下罰金。
以犯前二項之罪為常業者，處三年以上十年以下有期徒刑，得併科新臺幣一百萬元以
上一千萬元以下罰金。
法人之代表人、法人或自然人之代理人、受雇人或其他從業人員，因執行業務犯前三
項之罪者，除處罰行為人外，對該法人或自然人並科以各該項所定之罰金。但法人之
代表人或自然人對於犯罪之發生，已盡力監督或為防止行為者，不在此限。
犯前四項之罪，於犯罪後六個月內自首者，免除其刑；逾六個月者，減輕或免除其刑
；在偵查或審判中自白者，減輕其刑。
刑法第三百三十九條第一項：
意圖為自己或第三人不法之所有，以詐術使人將本人或第三人之物交付者，處五年以
下有期徒刑、拘役或科或併科一千元以下罰金。
刑法第三百四十條：
以犯第三百三十九條之罪為常業者，處一年以上七年以下有期徒刑，得併科五萬元以
下罰金。
